臺灣臺北地方法院民事判決　　　　　　　　　　　　九十三年度簡上字第五一０號
　　上　訴　人　乙○○原名張.
　　訴訟代理人　王雅慧律師
　　複代理人　　丙○○
　　被上訴人　　丁○○原名蕭.
　　訴訟代理人　甲○○
右當事人間請求給付會款事件，上訴人對於民國九十三年七月九日本院臺北簡易庭九
十三年度北簡字第三四九號第一審判決提起上訴，本院於民國九十三年十一月二十三
日言詞辯論終結，判決如下：
    主      文
上訴駁回。
第二審訴訟費用由上訴人負擔。
    事實及理由
一、本件上訴人經合法通知，於言詞辯論期日到場不為辯論，視同不到場。經核無民
    事訴訟法第三百八十六條所列各款情形，爰依被上訴人之聲請，由其一造辯論而
    為判決。
二、被上訴人起訴主張：上訴人民國八十二、八十三年間參加被上訴人召集之合會，
    第一會自八十二年三月二十一日起至八十四年二月二十一日止，每會金額新臺幣
    （下同）二萬元，其間每四個月加標一次（下稱「系爭第一合會」），而上訴人
    第一次於八十二年三月二十一日以標金三千六百元標得，第二次以訴外人張春滿
    名義於八十二年七月二十一日以標金二千八百元標得，第三次以訴外人周錦發名
    義於八十二年九月二十一日以標金二千一百元標得，第四次以訴外人張邱賞名義
    於八十三年二月二十一日以標金三千七百元標得，第五次以訴外人蔡素真名義於
    八十三年三月七日以標金三千三百元標得；第二會自八十三年一月七日起至八十
    四年十二月七日止，每會二萬元，期間每三個月加標一次（下稱「系爭第二合會
    」），而上訴人於八十三年三月七日以標金五千七百元標得之後，即避不見面，
    第一會被上訴人計代償其會款債務一百四十萬元，第二會代償其會款債務五十六
    萬元，合計一百九十六萬元，爰依合會之法律關係，請求給付前開金額及自八十
    四年十二月十日起至清償日止法定遲延利息。
三、上訴人則以：其僅有欠被上訴人一百六十八萬元會款，又其所標得之會錢均由被
    上訴人保證而同意借款予被上訴人之兄雷定宗使用，現雷定宗已身故，被上訴人
    就雷定宗之債務負有保證之責，上訴人自得以其對雷定宗之二百五十一萬八千元
    之借款債權及對於被上訴人之八萬元會款債權，與被上訴人請求之本件會款抵銷
    等語，資為抗辯。
四、本件原審對於被上訴人之請求，判決上訴人應給付被上訴人一百六十八萬元及自
    八十四年十二月十日起至清償日止，按年息百分之五計算之利息，並就其勝訴部
    分依職權為假執行宣告，上訴人全部聲明不服，求為判決：原判決廢棄；駁回被
    上訴人在第一審之訴及假執行之宣告；被上訴人就其敗訴部分並未上訴，而聲明
    求為判決；上訴駁回。
五、查，上訴人於八十二、八十三年間參加被上訴人召集之合會，系爭第一合會上訴
    人於八十二年三月二十一日以標金三千六百元得標，又於八十二年九月二十一日
    以周錦發名義標金二千一百元得標，再於八十三年二月二十一日以張邱賞名義標
    金三千七百元得標，另於八十三年三月七日以蔡素真名義標金三千三百元得標；
    系爭第二合會被告於八十三年三月七日以標金五千七百元得標之後，即未再給付
    死會會款尚積欠被上訴人合會款共計一百六十八萬元尚未清償等情，此有互助會
    章程二份附於臺灣士林地方法院檢察署八十五年度偵字第八一二八號偵查卷可稽
    ，復為兩造所不爭執，堪信為真實。
六、按二人互負債務，而其給付種類相同，並均屆清償期者，各得以其債務，與他方
    之債務，互為抵銷。民法第三百三十四條第一項前段定有明文。復按，民法第三
    百三十四條所稱之抵銷，係以二人互負債務，而其給付種類相同並均屆清償期者
    為要件，故得供債務人抵銷之債權，須為對於自己債權人之債權，而不得以對於
    他人之債權，對於債權人為抵銷，最高法院四十九年臺上字第一二五號判例參照
    。上訴人既辯稱：其對被上訴人尚有八萬元之會款請求權，及被上訴人應對雷定
    宗之二百五十一萬八千元之借款債權負擔保證債務，自得與本件會款抵銷云云，
    然被上訴人否認上訴人有前開權利存在，故本件即應探究被上訴人所主張之前開
    主動債權是否存在。經查：
（一）上訴人辯稱其就系爭第二合會尚有八萬元之會款得向被上訴人請求並主張抵銷
      云云，雖提出被上訴人於八十三年度湖簡字第二四六號民事起訴狀為證。然查
      ，依上訴人所提出前開起訴狀中，並無法得知確有上訴人參與二會且尚有八萬
      元之會款尚未標取之情事，自應認上訴人係空言其對被上訴人有此債權，不足
      採信。
（二）上訴人復提出由雷定宗簽發面額為六十萬元之支票乙紙，辯稱：上訴人本不認
      識被上訴人之兄長雷定宗，如非被上訴人保證其會負擔連帶清償責任，不可能
      將大筆金額借給雷定宗，且由被上訴人曾於該支票上背書可知被上訴人確有介
      紹上訴人與雷定宗發生借貸關係，並有為雷定宗保證之意思云云。惟查：
    1.按支票背書人應照支票文義擔保付款之責，票據法第一百四十四條準用同法第
      三十九條定有明文。又票據為一無因證券，故上訴人雖曾持有由雷定宗所簽發
      而經被上訴人所背書之前開支票，僅能依據系爭支票請求被上訴人負擔背書人
      付款之責，無法證明被上訴人係為雷定宗擔任保證人而於系爭支票上背書。且
      依據上訴人所稱其與雷定宗之借貸金額高達二百餘萬，而前開支票金額僅為六
      十萬元，故實難僅因被上訴人曾於前開支票背書，遽推論其有為雷定宗之全數
      借款擔任保證人之意思，而應負擔連帶清償責任。況，上訴人並未提出其持有
      之前開正本經本院比對，自應認被上訴人主張，前開支票之款項業據雷定宗清
      償後取回，該支票影本為上訴人收受後影印留存者等語為可採。故上訴人之前
      開票款債權既經雷定宗清償而消滅，上訴人自不得再請求被上訴人負背書人之
      清償責任，甚或依此主張抵銷。
    2.復查，本件上訴人借款予雷定宗時，曾以其配偶周錦發名義與雷定宗簽訂借款
      契約書（見本院卷第四六、四七頁），倘借款時被上訴人有為雷定宗擔任保證
      人之意思時，自得要求被上訴人於連帶債務人欄處簽名以明其責，然前開借款
      契約書所載明之債務人僅雷定宗一人，且雷定宗亦提供其所有之不動產為上訴
      人設定抵押權，雖上訴人嗣後拍賣該不動產未能全數受償其對雷定宗之債權，
      然自不能據此要求介紹雷定宗向其借款之被上訴人同負清償之責。且上訴人自
      承其借款予雷定宗係以兩分利計算，故即便其之前與雷定宗並未熟識，但仍可
      能因手邊有閒置之資金而欲從中賺取利差，而借款予素昧平生之被上訴人兄長
      。
    3.綜上，雷定宗雖與被上訴人為兄妹關係，但二人係不同之權利義務主體，上訴
      人既未舉證證明被上訴人就雷定宗積欠其之債務應連帶負責，則前述借款債務
      之債務人既是訴外人雷定宗，該項債務即與上訴人無涉。且雷定宗死亡後，被
      上訴人業向臺灣桃園地方法院表示拋棄繼承，此有臺灣桃園地方法院九十三年
      五月三日桃院興民仁八十七繼字第三一○號函在卷可稽，故被上訴人亦未因繼
      承之法律關係而承受雷定宗之債務。參諸前揭說明，上訴人辯稱其得以對雷定
      宗之借款債權主張抵銷，顯屬無據。
六、綜上所述，上訴人所辯均為無可取。從而，被上訴人本於合會之法律關係，請求
    上訴人給付會款一百六十八萬元及自八十四年十二月十日起至清償日止，按年息
    百分之五計算之利息，為有理由，應予准許。是則原審就此部分，判命上訴人如
    數給付，並依職權宣告假執行，於法並無不合。上訴意旨指摘原判決不當，求予
    廢棄改判，為無理由，應予駁回其上訴。
七、因本案事證已臻明確，兩造其餘主張陳述及所提之證據，經本院斟酌後，認與判
    決結果不生影響，均毋庸再予論述，附此敘明。
八、據上論結，本件上訴為無理由，依民事訴訟法第四百三十六條之一第三項、第四
    百四十九條第一項、第七十八條，判決如主文。
中　　　華　　　民　　　國　　九十三　　年　　 十一 　　月　　三十  　　日
                                      民事第四庭審判長法  官  盧彥如
                                                      法  官  洪遠亮
                                                      法  官  黃柄縉
右正本係照原本作成
如對本判決上訴，須於判決送達後二十日內向本院提出上訴狀，同時表明上訴理由；
如已於本判決宣示後送達前提起上訴者，應於判決送達後十日內補具上訴理由（均須
按他造當事人之人數附繕本）。
中　　　華　　　民　　　國　　九十三　　年　　 十一 　　月　　三十  　　日
                                                      書記官  楊湘雯
